【裁判字號】    97,訴,158
【裁判日期】    970925
【裁判案由】    營利事業所得稅
【裁判全文】
臺北高等行政法院判決
                                     97年度訴字第00158號
                              .
原      告  大誠保險經紀人股份有限公司
代  表  人  甲○○
訴訟代理人  洪榮彬  律師
            吳尚昆  律師
複  代理人  李怡卿  律師
被      告  財政部臺灣省北區國稅局
代  表  人  陳文宗（局長）
訴訟代理人  乙○○
            丙○○
上列當事人間因營利事業所得稅事件，原告不服財政部中華民國
96年11月22日台財訴字第09600467470號及第00000000000號訴願
決定，提起行政訴訟。本院判決如下：
    主  文
被告所核定原告88年及89年度補稅、罰鍰處分（含復查決定）及
其訴願決定均撤銷。
訴訟費用由被告負擔。
    事  實
一、事實概要：
    緣原告88及89年度營利事業所得稅結算申報，列報薪資支出
    分別為新臺幣（下同）110,917,217元及143,596,239元（下
    稱系爭薪資），原經被告機關依其申報數核定。嗣因法務部
    調查局北部地區機動工作組（下稱北機組）查獲通報其虛報
    蔡欣燁等5人薪資支出，分別為88年度合計1,098,937元及89
    年度合計1,984,385元，被告機關乃據以重行核定為
    109,818,280元及141,611,854元，應補稅額分別為274,734
    元及496,095元，並按所漏稅額分別處1倍之罰鍰274,700元
    及496,000元（計至百元止）。原告不服，申請復查，未獲
    變更，提起訴願亦遭決定駁回，遂向本院提起本件行政訴訟
    。
二、兩造聲明：
  (一)原告聲明求為判決：
    1.被告所核定原告88年及89年度補稅、罰鍰處分（含復查決定）
      及其訴願決定均撤銷。
    2.訴訟費用由被告負擔。
  (二)被告聲明求為判決：
    1.請駁回原告之訴。
    2.訴訟費用由原告負擔。
三、兩造之爭點：原告88及89年度營利事業所得稅結算申報，有
    無虛報蔡欣燁等5人之系爭薪資？
  (一)原告主張之理由：
    1.按：「薪資支出：一、所稱薪資總額包括：薪金、俸給、
      工資、津貼、獎金、退休金、退職金、養老金、資遣費、
      按期定額給付之交通費及膳宿費、各種補助費及其他給與
      。．．．二、公司、合作社職工之薪資，經事先決定或約
      定，執行業務之股東、董事、監察人之薪資，經組織章程
      規定或股東大會或社員大會預先議決，不論盈虧必須支付
      者，准予核實認列。三、合夥及獨資組織執行業務之合夥
      人，資本主及經理之薪資，不論盈虧必須支付者，准予核
      實認列；其他職工之薪資，不論盈虧必須支付並以不超過
      規定之通常水準為限。其超過部分，應不予認定。上述薪
      資通常水準，由財政部各地區國稅局於會計年度開始二個
      月前調查擬訂，報請財政部核定之。四、公司股東、董事
      或合夥人兼任經理或職員者，應視同一般之職工，核定其
      薪資支出。五、薪資支出非為定額，但依公司章程、股東
      會議決、合夥契約或其他約定有一定計算方法，而合於第
      二款及第三款之規定者，應予認定。十一、薪資支出之原
      始憑證，為收據或簽收之名冊，其由工會或合作社出具之
      收據，應另付工人之印領清冊，職工薪資如係送交銀行分
      別存入各該職工帳戶者，應以銀行蓋章證明存入之清單予
      以認定。」為營利事業所得稅查核準則第71條第1款、第2
      款、第3款、第4款、第5款、第11款定有明文。是本件原
      告既已已提示：1.蔡欣燁等5人任職之業務合夥合約書（
      證一）。2.蔡欣燁等人任職後對公司營業收入增加之年度
      報告表（證二）。3.支付獎金之銀行領出明細（證三）。
      4.蔡欣燁等5人年度之受領憑證（證四）。5.蔡欣燁等5人
      領到獎金之簽收領據（證五）。6.該5人年度扣繳憑單（
      證六）等諸多證據，核與上開營利事業所得稅查核準則第
      71條關於『薪資支出項目』及『薪資支出之原始憑證，為
      收據或簽收之名冊』之規定相符，均已足資證明蔡欣燁等
      5人確有有領取之事實。詎原訴願決定及復查決定，均視
      若無睹，憑置不論，偏執採認業經蔡欣燁、魏淑蓮等人聲
      明為不實之北機組筆錄，而維持原核定處分，於法自有未
      合。
    2.次按：有關所得減項之成本及費用，因屬稅捐債權減縮或
      消滅之要件事實，固應由「納稅義務人」終極負擔「事證
      不明」之不利益。換言之，如果經調查後，納稅義務人是
      否有此筆減項費用存在及其費用之多寡，仍處於真不明之
      情況時，稅捐稽徵機關具有「決定是否接受此筆支出（或
      多少金額之支出），將之列為所得減項」之認定權限。然
      此種權限仍應受到實證法之特別規定，或「行政自我拘束
      原則」以及其他「一般法律原則」之拘束。是本件原告既
      已依法提示具體且明確之蔡欣燁等5人之業務合夥合約書
      、營業年度報告表、支付獎金之銀行領出明細、年度受領
      憑證、簽收領據及年度扣繳憑單等諸項支出憑證之證據，
      足以證明原告支出薪資之事實為真實，並無處於「事證不
      明」或「真偽不明」之情形，更非未提示相關證明文件；
      若被告懷疑原告提出之上開各項憑證，為不實或偽造變造
      時，則必須針對這些疑慮進行調查並舉證證明之，此乃，
      依行政訴訟法第136條準用民事訴訟法第277條第1項之規
      定之結果。況最高行政法院於92年11月6日92年度裁字第
      1561號裁定中，特別指出於「事實不明」之狀態下，被告
      這一種對主張權利的消滅、抑制負有舉證責任。但被告捨
      此不為，偏採北機組之不實筆錄，恣意濫用「決定是否接
      受此筆支出（或多少金額之支出），將之列為所得減項」
      之認定權限，顯未依法盡其舉證之責任。
    3.原告有於88年、89年支付訴外人蔡欣燁等5人薪資，其等
      5人領取現金之情況分別係自原告設於富邦銀行板橋分行
      000000000000000號、中國信託銀行板橋分行
      0000000000000號支出款項，各年度支付金額及帳號支付
      情況分別如原告97年8月19日行政訴訟補理由續（二）狀
      列表，並提出銀行存摺影本以供核對（原證十一）。
    4.末查：被告採用蔡欣燁及魏淑蓮等人於北機組不實之筆錄
      ，認定蔡錦桑等4人非訴願人之員工，此認定與事實顯有
      不符。蓋除前述，原告業已提出蔡欣燁等5人之業務合夥
      合約書、營業年度報告表、支付獎金之銀行領出明細、年
      度受領憑證、簽收領據及年度扣繳憑單等諸項支出憑證之
      證據，已足以證明原告支出薪資之事實為真實，即蔡欣燁
      及魏淑蓮等人於北機組之筆錄為不實。尤其，北機組於95
      年3月17日約談蔡欣燁及魏淑蓮等人時，距蔡欣燁具領88
      、89年度薪資，己有6、7年，早已超過一般人之記憶期限
      ，且事先蔡欣燁並不知悉約談調查之內容，又在北機組之
      哄騙、恐嚇下，其製作之筆錄，自不具證據能力及證明力
      。尤其，魏淑蓮之供述內容乃謂自90年起，始由原告將獎
      金撥入伊帳戶後，由伊直接轉給蔡欣燁5人，不再列為原
      告之薪資支出，並非謂蔡欣燁5人之88、89年度薪資，亦
      非原告之薪資支出。詎被告機關仍謂：蔡欣燁等5人雖有
      領取介紹佣金，惟係魏淑蓮以個人名義支付，作為魏淑蓮
      個人申報抵扣綜所稅之用途乙節，洵有誤會。蓋蔡欣燁5
      人於88、89年度領取之原告薪資支出項目，是否如魏淑蓮
      所述係其以個人名義支付，且用作為伊個人申報抵扣綜所
      稅之用途乙節，被告只須查核魏淑蓮於88、89年度個人申
      報之綜所稅中，有無提列扣抵蔡欣燁等5人之所謂『介紹
      佣金』乙節即可查明，但被告卻未查明，偏採魏淑蓮上揭
      與事實不符之北機組筆錄，殊顯無稽。
    5.緣本件被告答辯稱：本件原告涉嫌虛報薪資，乃係依（一
      ）蔡欣燁於95年3月17日北機組談話筆錄略以：其88年度
      每月僅領取薪資約15,000元，扣繳憑單開立金額533,000
      元及89年度每月僅領取薪資約15,000元，扣繳憑單開立金
      額480,000元，復據中國信託商業銀行股份有限公司96年3
      月9日函覆資料，蔡欣燁88年度僅領取薪資合計232,063元
      ，89年度僅領取薪資合計255,615元，核認原告虛報蔡欣
      燁88年度薪資300,937元，及89年度薪資224,385元；另蔡
      錦桑等4人部分，蔡錦桑為蔡欣燁之父、高通海為蔡欣燁
      之舅、高秀雲為蔡欣燁之母及呂月珠為蔡欣燁之舅媽，該
      4人均未在原告處所上班乙節。以及（二）原告板橋營業
      處經理魏淑蓮（原告負責人之配偶）於95 年3月17日北機
      組談話筆錄略以：蔡錦桑等4人係替魏淑蓮介紹親友購買
      保險，魏淑蓮以個人名義支付介紹費，渠等均非原告之員
      工等節，資為論據。惟查：
      (1)蔡欣燁95年3月17日之北機組談話筆錄內容，與事實
        不符：
        查：蔡欣燁於95年3月17日在法務部調查局北機組之談
        話筆錄所供述：伊每月薪水為15,000元乙節，核與被告
        機關向中國信託商業銀行股份有限公司函查後經該銀行
        於96年3月9日函覆資料所示，蔡欣燁88年度匯入
        232,063元，89年度匯入255,615元乙節不符，蓋每月
        15,000元，則1年12個月應僅有180,000元,其供述自有
        可議。甚且，嗣後蔡欣燁於95年9月22日接受財政部台
        灣省北區國稅局約談時所製作之談話紀錄（原證七）中
        業已澄清：(1)前開北機組談話筆錄所指之15,000元，
        係為底薪，並未包括績效獎金，所以原告給付予伊之薪
        資，88年度總額為533,000元及89年度總額為480,000元
        ，並無違誤。(2)蔡錦桑、高通海、高秀雲及呂月珠等
        4人雖係蔡欣燁君之父、母、舅父、舅媽，但渠等均會
        不定時到原告公司洽談拓展保險業務事宜，因他們4人
        並非業務員，無法直接銷售保險，只能以拓展保險業務
        方式，依渠等取得之績效，領取績效獎金。(3)原告公
        司並無虛報蔡欣燁等5人薪資之情事。另依原告於本件
        96年9月28日之訴願書所檢附之附件七之向立法委員陳
        情書內容，亦可得知，蔡欣燁之上揭北機組談話筆錄，
        係在受到調查局人員之虛構恐嚇及誤導下所製造，洵不
        足採信。
      (2)魏淑蓮95年3月17日之北機組談話筆錄內容，與事實不
        符：
        次查：原告板橋營業處經理魏淑蓮於95年3月17日北機
        組談話筆錄中固供稱：蔡錦桑等4人係替魏淑蓮介紹親
        友購買保險，魏淑蓮以個人名義支付介紹費，渠等均非
        原告之員工乙節，微論魏淑蓮於嗣後在95年4月25日北
        機組之談話筆錄中，已澄清表明並未虛報蔡錦桑等4人
        之薪資。甚者，依魏淑蓮於於95年9月20日接受財政部
        台灣省北區國稅局約談時所製作之談話紀錄（原證八）
        中，亦供稱：自90年起，始由原告將獎金撥入伊帳戶後
        ，由伊直接轉給蔡欣燁等人，不再列為原告之薪資支出
        ，惟蔡欣燁等人之88、89年度薪資，仍屬原告之薪資支
        出等節為據。詎被告機關仍謂：蔡欣燁等5人雖有領取
        介紹佣金，惟係魏淑蓮以個人名義支付，作為魏淑蓮個
        人申報抵扣綜所稅之用途乙節，洵有違誤。此外，依高
        秀雲於95年12月27日在台灣省北區國稅局之談話紀錄（
        原證九）供稱：「因我先生蔡錦桑與大誠保險經紀人（
        股）公司有業務交給我先生做，我則幫我先生，大誠保
        險經紀人（股）公司有發薪資給我，．．．大約金額與
        各類所得資料清單相符，．．．是用現金由甲○○交給
        我先生」等語云云，以及高通海於95年12月27日在台灣
        省北區國稅局之談話紀錄（原證十）中供稱：「因我姊
        夫的關係，我有去大誠保險經紀人（股）公司工作，每
        個月大約4萬餘元，因我姊夫以現金方式交給我，確實
        金額與各類所得資料清單相符」等語云云，亦即高秀雲
        、高通海2人均已表明確實有領取原告公司之薪資。
    6.緣本件被告機關重行核定88年及89年度之營利事業所得應
      補稅額，及按所漏稅額裁處原告1倍之罰鍰等節，無非係
      以原告公司之經理魏淑蓮（原告負責人之配偶）及員工蔡
      欣燁等人於95年3月17日法務部調查局北機組之談話筆錄
      內容為據。然法務部調查局北機組將上開魏淑蓮及蔡欣燁
      等人之北機組之談話筆錄，以涉嫌違反商業會計法及稅捐
      稽徵法等罪為由，移送台灣板橋地方法院檢察署偵辦結果
      ，已以95年偵字第16159號不起訴處分書在案，此有該不
      起訴處分書（原證十一）可稽。是可證蔡欣燁及魏淑蓮之
      上揭北機組談話筆錄，係在受到調查局人員之虛構恐嚇及
      誤導下所製造，洵不足採信。據此，被告機關本件所依憑
      重行核課稅額及裁處罰鍰之事實依據，已不存在。
    綜上所述，本件訴願決定、復查決定及原處分，均屬違誤。
    懇祈鈞院明鑒上情，撤銷訴願決定、復查決定及原處分，裨
    保權益是禱。
  (二)被告主張之理由：
    1.薪資支出部分：
      (1)按「營利事業所得稅之計算，以其本年度收入總額減除
        各項成本費用、損失及稅捐後之純益額為所得額。」為
        行為時所得稅法第24條第1項所明定。次按「費用及損
        失，未經取得原始憑證，或經取得而記載事項不符者，
        不予認定。」為營利事業所得稅查核準則第67條第1項
        所規定。又「當事人主張事實須負舉證責任。倘其所提
        出之證據不足為主張事實之證明，自不能認其主張之事
        實為真實。」改制前行政法院36年度判字第16號著有判
        例。
      (2)原告88及89年度營利事業所得稅結算申報，分別列報薪
        資支出110,917,217元及143,596,239元，被告依其申報
        數核定，嗣北機組查獲原告虛報蔡欣燁等5人薪資合計
        88年1,098,937元及89年1,984,385元，通報被告重行核
        定薪資支出分別為109,818,280元及141,611,854元。原
        告不服，主張員工蔡欣燁等5人確有領取薪資，並開立
        薪資受領證明書，同時依法申報完稅，確有支付事實並
        無虛報云云，申經被告復查決定以，本件係北機組查獲
        原告虛報薪資通報被告查核案件，依員工蔡欣燁於北機
        組談話筆錄，其每月僅領取薪資約15,000元，扣繳憑單
        開立金額分別為533,000元及480,000元，惟據中國信託
        商業銀行股份有限公司96年3月8日函覆資料，蔡欣燁88
        年度領取薪資合計232,063元，89年度領取薪資合計
        255,615元，是原告虛報蔡欣燁88年度300,937元（
        533,000元-232,063元）及89年度224,385元（480,000
        元-255,615元），另蔡錦桑、高通海、高秀雲及呂月珠
        均未在原告處所上班，另依原告板橋營業處經理魏淑蓮
        於北機組談話筆錄，蔡錦桑等4人係替魏淑蓮介紹親友
        購買保險，魏淑蓮以個人名義支付介紹費，渠等均非原
        告之員工。原告雖主張蔡欣燁等5人已承認領取薪資未
        有虛報情事，並出具渠等之受領憑證及扣繳憑單等，惟
        依所提示之中國信託商業銀行板橋分行帳戶提領資料，
        除蔡欣燁已領取232,063元及255,615元外，其餘
        1,098,937元及1,984,385元部分尚難證明有以現金支付
        之事實，又未能提示渠等領取薪資及獎金之業務明細資
        料供核，其主張核不足採，駁回其復查之申請。原告仍
        表不服，提起訴願亦遭駁回。
      (3)按有關營業成本或費用之所得減項，屬稅捐債權減縮或
        消滅之要件事實，原告應就發生事實負舉證責任，並終
        極負擔「事證不明」之不利益。本件原告88年度營利事
        業所得稅結算申報，列報薪資支出110,917,217元（其
        中蔡欣燁533,000元、蔡錦桑178,000元、高秀雲
        160,000元、高通海260,000元、呂月珠200,000元，合
        計1,331,000元），89年度營利事業所得稅結算申報，
        列報薪資支出143,596,239元（其中蔡欣燁480,000 元
        、蔡錦桑180,000元、高秀雲560,000元、高通海
        600,000元、呂月珠420,000元，合計2,240,000元），
        被告依其申報數核定，嗣北機組查獲原告涉嫌虛報上開
        5人之薪資，被告乃依蔡欣燁於95年3月17日北機組談話
        筆錄略以，其於88、89年度每月僅領取薪資約15,000元
        ，扣繳憑單分別開立533,000元及480,000元，復據中國
        信託商業銀行股份有限公司96年3月9日函覆資料，蔡欣
        燁88年度領取薪資232,063元，89年領取薪資合計
        255,615元，核認原告虛報蔡欣燁88年度薪資300,937元
        及89年度薪資224,385元，另蔡錦桑等4人部分，據蔡欣
        燁筆錄所稱該4人為其親友，蔡錦桑均為蔡欣燁之父、
        高通海為蔡欣燁之舅、高秀雲為蔡欣燁君之母及呂月珠
        君為蔡欣燁之舅媽；且該4人均未在原告處所上班。另
        依原告板橋營業處經理魏淑蓮（原告負責人之配偶）於
        95年3月17日北機組談話筆錄略以，蔡錦桑等4人替魏淑
        蓮介紹親友購買保險，魏淑蓮以個人名義支付介紹費，
        渠等均非原告之員工。是被告乃據以核認原告虛報蔡錦
        桑等4人88年度薪資798,000元及89年度薪資1,760,000
        元，合計虛報蔡欣燁及蔡錦桑等4人薪資支出
        1,098,937元（300,937元+798,000元）及1,984,385元
        （224,385元+1,760,000元）。原告雖主張已提示蔡欣
        燁等5人業務合夥合約書、薪資受領證明書及業務獎金
        簽收之薪資收據等資料證明88及89年分別支付蔡欣燁等
        5人1,331,000元及2,240,000元，且北機組筆錄不實云
        云，惟查（一）中國信託商業銀行股份有限公司96 年3
        月9日函覆資料，除蔡欣燁88及89年度以銀行轉帳方式
        領取薪資合計232,063元及255,615元外，其餘
        1,098,937元及1,984,385元部分均以現金支付，與原告
        之負責人甲○○95年3月17日於北機組談話筆錄主張皆
        以銀行轉帳方式支付不合，原告主張尚難採信。（二）
        依北機組提供之蔡欣燁及魏淑蓮95年3月17日談話筆錄
        及同年4月25日魏淑蓮談話筆錄，業經蔡欣燁及魏淑蓮
        確認無訛後簽名，原告主張該筆錄不實，惟案貴初供，
        所訴亦不足採據。蔡錦桑等4人既非原告之員工，雖有
        領取介紹佣金，惟係魏淑蓮以個人名義支付，作為魏淑
        蓮個人申報抵扣綜合所得稅之用途，原告未提示確實支
        付系爭薪資支出之證明文件（含資金流程）及相關獎金
        計算依據，按前揭「當事人主張事實須負舉證責任。倘
        其所提出之證據不足為主張事實之證明，自不能認其主
        張之事實為真實。」意旨，原告所訴，核無足採，本件
        原處分請續以維持。
      (4)就臺灣板橋地方法院檢察署95年度偵字第16159號不起
        訴處分書：
        按「營利事業應保持足以正確計算其營利事業所得額
          之帳簿憑證及會計紀錄」「營利事業所得稅之計算，
          以其本年度收入總額減除各項成本費用、損失及稅捐
          後之純益額為所得額。」為行為時所得稅法第21條及
          第24條第1項所明定。次按「經營本業及附屬業務以
          外之費用及損失，不得列為費用或損失。」「費用及
          損失，未經取得原始憑證，或經取得而記載事項不符
          者，不予認定。」為營利事業所得稅查核準則第62條
          及第67條第1項所規定。又「租稅稽徵程序，稅捐稽
          徵機關雖依職權調查原則而進行，惟有關課稅要件事
          實，多發生於納稅義務人所得支配之範圍，稅捐稽徵
          機關掌握困難，為貫徹公平合法課稅之目的，因而課
          納稅義務人申報協力義務。」為司法院大法官議決釋
          字第537號所解釋。
        依處分書理由二內容以、犯罪事實應依證據認定之，
          無證據不得認定犯罪事實，刑事訴訟法第154條第2項
          定有明文。又認定不利於被告之事實，須依積極證據
          ，苟積極證據不足為不利於被告事實之認定時，即應
          為有利於被告之認定，更不必有何有利之證據，最高
          法院30年上字第816號判例可資參照，亦為檢察官判
          斷原告代表人是否有違反商業會計法、稅捐稽徵法及
          偽造文書犯行之依據。惟查行政罰與刑事之性質與目
          的不同，亦各有其構成要件，而本件為補徵營利事業
          所得稅及罰鍰之行政處分事件，故不受刑事判決認定
          之事實及所持法律見解之拘束。考慮刑事處罰係對人
          民最嚴厲之制裁，而稅捐法制上基於「稽徵經濟原則
          」之考量，又賦與人民高密度且多種類之協力及作為
          義務，若人民漏稅之意圖違反稅捐法制要求之協力及
          作為義務，雖此等違反作為義務之消極不作為，從理
          論言之，仍構成漏稅犯罪，但從不法程度言之，其反
          社會性格不如積極逃漏稅捐犯罪強烈，是司法機關基
          於刑事政策之考量，在法律適用時縮小其法律文義範
          圍。但從稅捐行政違章觀點言之，違反稅法作為義務
          之消極不作為而造成漏稅結果者，即具有行政程序罰
          上之可罰性，其與刑事制裁相較，在不法程度上，二
          者畢竟有其質量上之差異，不得等同併論。
        查（一）本件原告雖提示處分書主張有蔡欣燁君、呂
          月珠君、高通海、高秀雲君等筆錄證稱領取之金額與
          收受扣繳憑單所載金額大致相符，另出具上開人員受
          領證書、薪資收據及資金流程等資料佐證，應予認定
          薪資費用等云云，惟依魏淑蓮君（負責人配偶）筆錄
          所述（詳頁次43）上開人員係魏君之客戶，且經同意
          列報薪資，原告取得上開受領證書及薪資收據不足證
          明有僱用之事實且屬業務所需之費用。次查（二）原
          告提示之「資金流程」證明僅係銀行提領現金之明細
          ，上述人員領取之金額如何計算及計算依據為何，申
          請人並未敘明，且亦未能提示帳冊資料（如日記帳資
          料）以勾稽上開銀行提領明細資料確為業務所需及屬
          真實。基於成本、費用面之課稅要件事實係屬納稅義
          務人所得支配之範圍，自應由原告提出相關證明文據
          ，以憑勾稽審查，然原告迄未能提示系爭薪資支付證
          明、帳證資料及相關工作證明文件供核，所訴核不足
          採，被告所為處分並無不合，請續予維持。
    2.罰鍰部分：
      (1)按「納稅義務人已依本法規定辦理結算申報，但對依本
        法規定應申報課稅之所得娥有漏報或短報情事者，處以
        所漏稅額2倍以下之罰鍰。」為所得稅法第110條第1項
        所明定。次按「費用及損失，未經取得原始憑證，或經
        取得而記載事項不符者，不予認定。前項之費用或損失
        ，如經查明確無支付之事實，而係虛列費用或損失逃稅
        者，應依所得稅法第110條之規定處罰。」為營利事業
        所得稅查核準則第67條第1項及第2項所規定。
      (2)本件原告88及89年度營利事業所得稅結算申報，虛報蔡
        欣燁君等5人薪資支出分別為1,098,937元及1,984,385
        元，違章事實明確已如前述，被告乃予以剔除，分別核
        定88年度薪資支出為109,818,280元，應補稅額274,734
        元及89年度薪資支出141,611,854元，應補稅額496,095
        元，並按所漏稅額處1倍罰鍰274,700元及496,000元（
        計至百元止），復查及訴願決定遞予維持，揆諸首揭規
        定，尚無違誤，請予維持。
    綜上論述：被告原處分及所為復查、訴願決定並無違誤，請
    准如答辯之聲明判決。
    理  由
一、「惟查事實之認定，應憑證據，為訴訟事件所適用之共通原
    則。行政罰之處罰，雖不以故意為要件，然其違法事實之認
    定，要不能僅憑片面之臆測，為裁罰之基礎。」改制前行政
    法院62年度判字第402號著有判例可資參照。因之，違法事
    實應依證據認定之，無證據自不得以擬制推測之方法，推定
    其違法事實，此為行政程序及司法訴訟適用之共通法則。故
    行政機關本應依職權調查證據以證明違法事實之存在，始能
    據以對人民作成負擔處分，亦即行政機關對於人民違法事實
    之存在負有舉證責任，人民本無須證明自己無違法事實，尚
    不能以其未提出對自己有利之資料，即推定其違法事實存在
    。
二、查被告認定原告88及89年度營利事業所得稅結算申報，列報
    系爭薪資，原經被告依其申報數核定。嗣以北機組查獲通報
    其虛報蔡欣燁等5人薪資支出，分別為88年度計1,098,937元
    、89年度計1,984,385元，被告因而據以重行核定為
    109,818,280元及141,611,854元，應補稅額分別為
    274,734 元及496,095元，並按所漏稅額分別處1倍之罰鍰
    274,700元及496,000元（計至百元止）。原告不服，申請復
    查，未獲變更，提起訴願亦遭決定駁回，遂向本院提起本件
    行政訴訟之事實，有臺灣板橋地方法院檢察署檢察官95年度
    偵字第16159 號不起訴處分書、被告對原告系爭年度營利事
    業所得稅之初核及重核核定通知書、原告代表人甲○○等人
    之調查筆錄、復查申請書、系爭處分及訴願書等，各附原處
    分卷足稽。兩造主張之事實、理由及陳述，有如上述整理，
    雙方主要爭執在：原告88及89年度營利事業所得稅結算申報
    ，有無虛報蔡欣燁等5 人之系爭薪資？
三、經查：
  (一)被告認定原告有上揭虛報蔡欣燁等5人薪資支出之事實，無
    非係以蔡欣燁、魏淑蓮等人在北機組之談話筆錄內容為唯一
    之證據資料，有標示原告88及89年度營利事業所得稅行政救
    濟之被告原處分卷第249 頁及未標示頁碼（第171 頁以後）
    之被告復查決定書（即被告96年8 月27日北區國稅法一字第
    0960008484號函、96年8 月27日北區國稅法一字第
    096000848 3 號函，下稱系爭復查決定）理由欄三之載述自
    明。
  (二)然查，北機組移送原告代表人甲○○、魏淑蓮及魏明箴等人
    虛報系爭薪資違反稅捐稽徵法之刑事案件，嗣經受移送偵查
    機關臺灣板橋地方法院檢察署檢察官詳予調查後，發現：「
    證人即大誠公司行政副總經理曾明德於偵訊中證稱：大誠公
    司內勤員工薪資及業務員佣金都是以轉帳方式支付，但是有
    一定業績的業務員通常會有第二層業務員協助招攬保險，因
    此組織會擴大發展，當業務員業績到達大誠公司所定標準，
    就會成為事業體。大誠公司每年都會核算並發放事業體獎金
    給各事業體，這部分是開立支票由事業體自行運用，事業體
    主管可能會發放績效獎金給所屬業務員，這部分有可能是現
    金發放等語（見本署96年6月5日、10月29日偵訊筆錄）。是
    以，被告甲○○、魏淑蓮辯稱有以現金發放款項給內勤員工
    及業務員乙節，尚非不可採信，在此情形下，不能僅以如附
    表一所示之人之銀行帳戶並未有來自大誠公司轉帳記錄或金
    額不符，遽認附表一所示之人有遭到大誠公司浮報薪資之情
    形。」有臺灣板橋地方法院檢察署檢察官95年度偵字第
    16159 號不起訴處分書（下稱系爭不起訴處分書）附本院卷
    第97頁足稽（即系爭不起訴處分書第3 頁，見原證11）。
  (三)而檢察官基於上述之發現，進一步調查在該案之證人即蔡欣
    燁、徐惠美、楊原豪及該案之被告魏淑蓮等人在北機組之談
    話筆錄內容。另發現，除證人楊原豪於調查、偵訊中之證詞
    尚屬一致外，其餘於偵訊中均與調查站中所稱有所不同。惟
    楊原豪另有出具聲明書表示「本人任職之大誠保險經紀人股
    份有限公司所有之薪資所得一切皆依照稅法規定按時申報，
    並繳交稅款無誤，特此聲明」，因認原告有無移送虛報系爭
    薪資之行為即有疑義。況且，魏淑蓮於第2次接受北機組約
    詢時曾否認有浮（虛）報系爭薪資情形，並表示扣案筆記本
    係記載現金支付佣金款項而非虛報薪資數額等語。（見系爭
    不起訴處分書第5頁）核與魏淑蓮於95年9月20日至被告之談
    話筆錄所陳：「第1次筆錄我只簽最後1頁之簽名，內容並無
    詳閱，記載內容與我說明之原意完全不同，更沒有承認虛報
    大誠公司人員薪資，第2次筆錄我有詳細閱讀並加蓋手印及
    簽名，我承認第2次筆錄係我的原意。」有該談話筆錄附本
    院卷第87頁足考（見原證10），可知系爭復查決定所據魏淑
    蓮之談話筆錄或北機組魏淑蓮之調查筆錄，業已表明第2次
    調查筆錄始為其真意。然被告既已發現魏淑蓮在調查站前後
    供詞有異，何以只採對原告不利之供詞，而就魏淑蓮有利於
    原告之供詞於不顧，並未載明理由，實有理由不備之缺失。
  (四)次查，魏淑蓮於95年9月20日至被告之談話時，被告亦曾問
    及調查站提及其筆記記載之疑義，可知魏淑蓮之筆記與系爭
    薪資案情有重大關係，但卻未見被告令魏淑蓮提示或向扣案
    之調查站調取，容有缺憾。對此與案情有重大關係之扣案魏
    淑蓮筆記，幸為檢察官發現，另有著墨，其不起訴處分書記
    載：「．．．是以，為究明扣案筆記本是否係關於浮報薪資
    之記載，應先查明扣案筆記本上所載之人是否有申報領取大
    誠公司薪資？申報數額是否與筆記本上所載之情形相符？經
    調閱筆記本上所載之人之稅捐申報資料並比對扣案筆記本記
    載情形後，有如附表二所示不吻合之情形。是以，扣案筆記
    本之記載是否表示浮報薪資之數額已有疑義，經傳訊證人呂
    月珠、高通海、高秀雲、蔡月女、洪素嬉、賴國成、鄭湘羚
    、蕭勝煌、魏德興、劉瓊分、蘇榮章、張芷萱、蔡鳳春、賴
    佳瑜、邱創榮等人到庭，渠等均證稱有領取大誠公司支付之
    款項，領取之金額與收受扣繳憑單所載之金額大致相符等語
    （見本署96年7月27日之偵訊筆錄）。是以，不能僅憑被告
    魏淑蓮第一次調查筆錄即認被告等人有浮報附表一所示之人
    薪資知情形。」（見系爭不起訴處分書第5頁）可知檢察官
    為查證北機組扣案之魏淑蓮筆記與系爭虛報薪資之案情關係
    ，曾先後傳訊證人呂月珠等15人作證，而查明魏淑蓮第1次
    調查筆錄與實際調查之事實未能吻合。審諸檢察官調查證據
    方法與經驗及證據論理法則無違，自屬客觀可採。被告既未
    予詳查，單憑北機組移送之魏淑蓮第1次筆錄內容，即遽認
    原告有虛報系爭薪資之行為，自嫌速斷。
  (五)至被告另採用蔡欣燁在北機組之筆錄而為不利於原告事實之
    認定。惟查案外人即上開刑案之證人蔡欣燁固於調查中供稱
    ：自87年起至91年止，在大誠公司擔任業務助理，每月薪資
    只有1萬5千元左右，伊離職後收到國稅局補稅通知，顯示91
    年間收入為50餘萬元，但實際上並沒有這麼高的收入等語。
    惟經檢察官偵訊時，改稱：伊除了收受大誠公司以轉帳方式
    支付之薪資外，尚有領取獎金，這部分都是以現金方式領取
    ，第一次接受調查人員詢問時，因為精神狀況不好，也不是
    很確定調查人員的問題，事後仔細回想，伊領取之薪資加上
    佣金、獎金收入，應該和扣繳憑單所載金額差不多，因為伊
    在大誠公司工作期間都會收到扣繳憑單，沒有明顯感覺與實
    際領取薪資不符之情形等語（詳見系爭不起訴處分書檢察官
    95年7月20日、96年10月29日偵訊筆錄）。亦經檢察官查明
    記載在系爭不起訴處分書第3-4頁。則蔡欣燁在北機組之第
    1次筆錄是否與事實相符，實應再進一步調查其他事證以明
    之，不能單憑人的證詞即認定違章事實之存在。蓋人之供詞
    ，常受限於個人之記憶力、受訊時之精神狀態、訊問環境及
    問話人之問話態度等諸多主觀因素之影響，而有不同之結果
    ，因而須探求客觀之證物、書證等證物以明之，而達可確認
    之田地，始得認定其違章事實之有無，而能毋枉毋縱。是被
    告系爭復查決定有違行政訴訟法第第36條：「行政機關應依
    職權調查證據，不受當事人主張之拘束，對當事人有利及不
    利事項一律注意。」之規定，其認事用法之方式，難謂可採
    。
  (六)何況，原告於復查申請時，亦曾提出蔡欣燁等5人之薪資受
    領證明、扣繳憑單、蔡欣燁轉帳明細及銀行現金付款明細等
    資料，有該等資料附88年度原處分卷第220-233頁足稽。查
    蔡欣燁等5人既已出示渠等業已受領薪資之證明書，原告並
    已依法扣繳稅款，製有各類所得扣繳暨免扣繳憑單，並提示
    其資金來源，自已經就其有利於己之事實，盡其舉證責任，
    被告如主張所提蔡欣燁等5人出示渠等業已受領薪資之證明
    書虛偽，則依舉證責任轉換之規定，自應由被告證明該等資
    料之虛偽不實。對此，未見被告提出足以推翻原告所提上述
    資料文件屬虛偽之證據，自應認定原告主張業已將系爭薪資
    給付蔡欣燁等5人之事實為真正可採。原告既經查明並無虛
    報系爭薪資之違章事實，則被告以系爭處分予以補稅及處罰
    鍰，自均於法無據。
四、綜上，被告初核僅憑蔡欣燁等人在北機組之第1 次筆錄，即
    遽認原告88及89年度營利事業所得稅結算申報，有虛報蔡欣
    燁等5 人薪資情事，未進一步查證其他客觀事證，以查明該
    等筆錄之可信性，容有未洽，其所為補稅及科處罰鍰，自均
    有違誤處分，復查及訴願決定予以維持，亦有未合。復經原
    告爭執，自應由本院就此違失均予以撤銷，以免冤抑。
五、本件判決基礎已經明確，兩造其餘主張或陳述，與判決結果
    無影響，不再一一論述。
據上論結，本件原告之訴為有理由，爰依行政訴訟法第98條第1
項前段，判決如主文。
中    華    民    國    97    年     9    月   25     日
                臺北高等行政法院第六庭
                          審判長法  官  林  文  舟
                                法  官  許  瑞  助
                                法  官  陳  鴻  斌
上為正本係照原本作成。
如不服本判決，應於送達後20日內向本院提出上訴狀並表明上訴
理由，如於本判決宣示後送達前提起上訴者，應於判決送達後20
日內補提上訴理由書（須按他造人數附繕本）。
中    華    民    國    97    年    10    月    1     日
                                書記官  陳  清  容


司法院資訊處製作；財團法人民間司法改革基金會備份。
